---
title: "R Notebook"
output: html_notebook
---

```{r}
library(knitr)
opts_chunk$set( echo=TRUE, warning=FALSE, message=FALSE )
```



```{r}
a <- "a"
b <- 2
c <- TRUE
d <- c(1,2,3)
c <- c(3,3,3)

b * d

d - c
```

DataFrame
tibble

# Data reading and writing
Wir speichern die in R entahltene tabelle `mtcars` als Datei, welche wir später wieder einlesen.

```{r}
library( tidyverse )

rownames_to_column(mtcars, "car") -> cars
mtcars %>% rownames_to_column("car") -> cars

cars <- as_tibble(cars)
head(cars)
```

Writing to a CSV file
```{r}
dir.create("tmp")
# Tidyverse
write_csv(cars, "tmp/mtcars.csv")

# Base R
write.csv(cars, "tmp/mtcars_DOTcsv.csv", row.names = F, quote = F)
```


```{r}
cars2 <- read_csv("tmp/mtcars.csv")

cars2
```

```{r}
xlsx::write.xlsx(cars, "tmp/mtcars.xlsx")

cars.xlsx <- xlsx::read.xlsx("tmp/mtcars.xlsx", sheetIndex = 1)
```



# Tidyverse & GGPlot2
Als erstes laden wir die Daten herunter.
Die Daten können einfach [hier](https://wwwn.cdc.gov/Nchs/Nhanes/2015-2016/DEMO_I.XPT) und [hier](https://wwwn.cdc.gov/Nchs/Nhanes/2015-2016/BMX_I.XPT) heruntergeladen werden.
Speichert die Daten in dem Ordner `tmp` und in dessen Unterordner `nhanes`.

```{bash eval=FALSE, include=FALSE}
wget https://wwwn.cdc.gov/Nchs/Nhanes/2015-2016/DEMO_I.XPT -O tmp/nhanes/DEMO_I.XPT
wget https://wwwn.cdc.gov/Nchs/Nhanes/2015-2016/BMX_I.XPT -O tmp/nhanes/BMX_I.XPT
```


```{r}
haven::read_xpt( "tmp/nhanes/DEMO_I.XPT" ) -> demo
haven::read_xpt( "tmp/nhanes/BMX_I.XPT" ) -> bmx

inner_join( demo, bmx, by="SEQN" ) %>%
select( 
   subjectId = SEQN,
   age = RIDAGEYR,
   sex = RIAGENDR,
   height = BMXHT,
   weight = BMXWT,
   ethnicity = RIDRETH3,
   education = DMDEDUC2,
   bornInUS = DMDBORN4 ) %>%
mutate(
  sex = fct_recode( factor(sex), "male"="1", "female"="2" ),
  ethnicity = fct_recode( factor(ethnicity), 
    "mexican"="1", "hispanic"="2", "white"="3", "black"="4", "asian"="6", "other"="7" ),
  education = fct_recode( factor(education),
    "below9"="1", "9to11"="2", "high_school"="3", "some_college"="4",
       "college"="5", "dontknow"="9" ),
  bornInUS = fct_recode( factor(bornInUS),
    "yes"="1", "no"="2", "dontknow"="99" )
) ->  nhanes

head(nhanes)
```

Inwiefern unterscheidet sich die Grüße von Männern und Frauen im alter >= 20 Jahren?
```{r}
nhanes %>% 
  filter(age >= 20) %>% 
  filter(!is.na(height)) %>% 
  group_by(sex) %>% 
  summarise(meanHeight = mean(height),
            sdHeight = sd(height))
```

Das Gleiche in base-R:
```{r}
tmp <- nhanes[nhanes$age >=20 & !is.na(nhanes$height), ]

data.frame(
  meanHeight = tapply(1:nrow(tmp), tmp$sex, function(i){
                  mean(tmp[i,]$height)
                }),
  sdHeight = tapply(1:nrow(tmp), tmp$sex, function(i){
                sd(tmp[i,]$height)
              })
)

```

```{r}
nhanes %>% 
  ggplot(aes(x = age, 
             y = height, 
             color = sex)) +
  geom_point(size=.1)
```

```{r}
plot(
  x = nhanes$age,
  y = nhanes$height,
  col = as.factor(nhanes$sex),
  pch=".",
  xlab = "age",
  ylab = "height"
)
legend("bottomright",legend = unique(nhanes$sex), col=c("black", "red"), pch=".", title="sex")
```


```{r}
nhanes %>% 
  ggplot(
    aes(
      x = ethnicity,
      y = height
    )
  ) +
  geom_boxplot() 

nhanes %>% 
  ggplot(
    aes(
      x = ethnicity,
      y = height,
      fill = ethnicity
    )
  ) +
  geom_boxplot(outlier.size = .1) +
  geom_jitter(size=.1)

nhanes %>% 
  ggplot(
    aes(
      x = ethnicity,
      y = height,
      fill = ethnicity
    )
  ) +
  geom_boxplot(outlier.size = .1) +
  # geom_jitter(size=.1)
  geom_point(size=.1, position = position_jitter(.25)) +
  facet_wrap(vars(education))
```

```{r}
nhanes %>% 
  mutate(h_vs_w = height / weight) %>% 
  ggplot(
    aes(
      x = ethnicity,
      y = h_vs_w,
      fill = ethnicity
    )
  ) +
  geom_boxplot(outlier.size = .1) +
  # geom_jitter(size=.1)
  geom_point(size=.1, position = position_jitter(.25))
```

