## 7. Vorlesung: Distanz-Maße und Clustering

### GTEx

Das "Gene-Tissue expression"=Projekt (GTEx) ist eine große internationale Zusammenarbeit, um

- Proben vieler verschiedener menschlicher Gewebe post mortem von verschiedenen Spendern zu sammeln
- die Spender zu genotypisieren (durch Sequenzierung der gesamten oder der exonischen DNA)
- die mRNA aller Gewebeproben zu sequenzieren

um zu untersuchen

- wie sich die Genexpression zwischen verschiedenen Geweben unterscheidet
- wie sich die Genexpression zwischen verschiedenen Menschen unterscheidet
- wie der Genotyp die Genexpression (ein Phänotyp) bestimmt

Heute verwenden wir einige GTEx-Daten als Beispiele.

```{r message=FALSE, warning=FALSE}
library( tidyverse )
```

```{r include=FALSE}
# This code selects a number of samples and writes their sample ID into a file

read_tsv("~/Downloads/GTEx_Analysis_v8_Annotations_SampleAttributesDS.txt") %>% 
select( SAMPID, SMTS, SMTSD ) -> a
a %>% filter( SAMPID == "GTEX-1117F-0426-SM-5EGHI" ) -> outlier_sample
a %>% filter( SMTS == "Blood Vessel" ) %>% 
group_by( SMTSD ) %>%
sample_n( 15 ) %>%
bind_rows( outlier_sample ) %>%
pull( SAMPID ) %>%
writeLines( "sampleIds.txt" )
```

```{r include=FALSE}
# The Python script 'subset_GTEx.py' uses the file just written to subset the large GTEx count matrix
# We read it in here and fix a few issues.

read_tsv( "~/w/repos/EDSB_Vorlesung/L7/GTEx_subset.gct.gz" ) %>%
  select( -Name ) %>%
  rename( gene = Description ) %>%
  group_by( gene ) %>%
  mutate( gene_deduplicated = if( n()==1 ) gene else str_c( gene, "_", 1:n() ) ) %>%
  ungroup %>% select( -gene ) %>%
  column_to_rownames( "gene_deduplicated" ) %>%
  as.matrix -> countMatrix
colnames(countMatrix) %>% str_sub( -5, -1 ) -> colnames(countMatrix)
```

```{r include=FALSE}
# This here reads the same table once more and susets to the samples mentioned in the count table

read_tsv("~/Downloads/GTEx_Analysis_v8_Annotations_SampleAttributesDS.txt")  %>% 
  select( SAMPID, SMTS, SMTSD ) %>%
  mutate( donor_id = str_extract( SAMPID, "(?<=GTEX-)\\w*" ) ) %>%
  mutate( tissue_site_id = str_extract( SAMPID, "(?<=GTEX-\\w{5}-)\\w*" ) ) %>%
  mutate( sample_id = str_extract( SAMPID, "(?<=SM-)\\w*" ) ) %>%  
  right_join( countMatrix %>% colnames %>% enframe(NULL,"sample_id") ) -> sampleTable

stopifnot( all( colnames(countMatrix) == sampleTable$sample_id ) )
```

```{r include=FALSE}
# Last part: the tissue medians

read_tsv( "GTEx_Analysis_2017-06-05_v8_RNASeQCv1.1.9_gene_median_tpm.gct.gz", skip=2 ) %>% select( -Name ) %>%
rename( gene = Description ) %>%
group_by( gene ) %>%
mutate( gene_deduplicated = if( n()==1 ) gene else str_c( gene, "_", 1:n() ) ) %>%
ungroup %>% select( -gene ) %>%
column_to_rownames( "gene_deduplicated" ) %>%
as.matrix -> tissueMedians
```

```{r include=FALSE}
# Save all this

save( countMatrix, sampleTable, tissueMedians, file="L7_gtex_example_data.rds" )
```

Ich habe Beispieldaten vorbereitet, die wir hier laden:

```{r}
load( "L7_gtex_example_data.rds" )
```

(Diese "rds"-Datei enthält drei Variablen: `countMatrix`, `sampleTable` und `tissueMedians`. Die letzte brauchen wir erst später.)

Hier die RNA-Seq-Counts von einigen der GTEx-Proben:

```{r}
countMatrix[ 1:10, 1:10 ]
```

Die Count-Matrix von GTEx enthält eigentlich 22.950 Sample. Diese große Matrix kann man auf der GTEx-Webseite (https://gtexportal.org/) als Datei `GTEx_Analysis_2017-06-05_v8_RNASeQCv1.1.9_gene_reads.gct.gz` herunterladen. Für unser Beispiel have ich daraus nur 44 ausgewählt. Daher hat unsere Matrix nur 44 Spalten. 

```{r}
dim(countMatrix)
```

und die zugehörige Proben-Tabelle (generiert aus der großen Tabelle `GTEx_Analysis_v8_Annotations_SampleAttributesDS.txt`)

```{r}
sampleTable %>% head
```

```{r}
sampleTable %>% group_by( SMTSD ) %>% count
```

Als erstes  vergleichen wir die RNA-Seq-Daten von drei Proben:

- links: Proben von Herzkranzgefäße von zwei verschiedenen Spendern
- rechts: die erste Herzkrankgefäß-Probe und eine Probe eines Skelettmuskels eines dritten Spenders

Jeder Punkt ist ein Gen, seine Koordianten sind die Anzahl der Sequenzier-Reads, die in den beiden Probem dem Gen zugeordnet wurden

```{r echo=FALSE,fig.width=10, fig.height=5.5}
par( mfrow=c(1,2) )

plot( 
  asinh( countMatrix[,"7IGMY"] ), 
  asinh( countMatrix[,"7IGP6"] ), 
  cex=.1, asp=1, col=adjustcolor("black"), xaxt="n", yaxt="n",
  xlab = "GTEx sample 7IGMY", ylab = "GTEx sample 7IGP6" )
axis( 1, asinh( c( 0, 10^(0:7)) ), c( 0, 10^(0:7) ) ) 
axis( 2, asinh( c( 0, 10^(0:7)) ), c( 0, 10^(0:7) ), las=1 ) 

plot( 
  asinh( countMatrix[,"7IGMY"] ), 
  asinh( countMatrix[,"5EGHI"] ), 
  cex=.1, asp=1, col=adjustcolor("black"), xaxt="n", yaxt="n",
  xlab = "GTEx sample 7IGMY", ylab = "GTEx sample 5EGHI" )
axis( 1, asinh( c( 0, 10^(0:7)) ), c( 0, 10^(0:7) ) ) 
axis( 2, asinh( c( 0, 10^(0:7)) ), c( 0, 10^(0:7) ), las=1 ) 
```

Hier ist es schwer, zu sehen, wie viele Punkte direkt übereinander geplottet wurden ("overplotting"). Daher derselbe Plot nochmal, mit Transparenz (jeder Punkt deckt nur zu 20% ["20% opacity"])

```{r echo=FALSE,fig.width=10, fig.height=5.5}
par( mfrow=c(1,2) )

plot( 
  asinh( countMatrix[,"7IGMY"] ), 
  asinh( countMatrix[,"7IGP6"] ), 
  cex=.1, asp=1, col=adjustcolor("black",.2), xaxt="n", yaxt="n",
  xlab = "GTEx sample 7IGMY", ylab = "GTEx sample 7IGP6" )
axis( 1, asinh( c( 0, 10^(0:7)) ), c( 0, 10^(0:7) ) ) 
axis( 2, asinh( c( 0, 10^(0:7)) ), c( 0, 10^(0:7) ), las=1 ) 

plot( 
  asinh( countMatrix[,"7IGMY"] ), 
  asinh( countMatrix[,"5EGHI"] ), 
  cex=.1, asp=1, col=adjustcolor("black",.2), xaxt="n", yaxt="n",
  xlab = "GTEx sample 7IGMY", ylab = "GTEx sample 5EGHI" )
axis( 1, asinh( c( 0, 10^(0:7)) ), c( 0, 10^(0:7) ) ) 
axis( 2, asinh( c( 0, 10^(0:7)) ), c( 0, 10^(0:7) ), las=1 ) 
```
(Den Code zum Plotten habe ich hier ausgeblendet.)


Wie können wir die Ähnlichkeit von Proben quantifizieren?

Distanz- und Ähnlichkeitsmaße:

- Pearsons Korrelationskoeffizient
- Spearmans Korrelationskoeffzient
- Euklidsche Distanz der Expressionsvektoren
- Manhatten-Distanz der Expressionsvektoren
- Standardabweichung der Differenzen (der "log fold changes")
- usw.

Wir besprechen zunächste die Pearson-Korrelation:

Wir möchten diese drei Spalten ("Vektoren") vergleichen

```{r}
countMatrix[ , c( "7IGMY", "7IGP6", "5EGHI" ) ] %>% head( 20 )
```

### Pearson-Korrelation

Die Korrelation der ersten mit der zweiten und mit der dritten Spalte:

```{r}
cor( countMatrix[,"7IGMY"], countMatrix[,"7IGP6"] )
cor( countMatrix[,"7IGMY"], countMatrix[,"5EGHI"] )
```

Was wird hier berechnet?

Formel zu Pearson-Korrelation zwischen zwei Vektoren $x_j$ und $y_j$:

$$ r = \frac{\sum_{j=1}^n(x_j-\overline x)(y_j-\overline y)}{\sqrt{\sum_{j=1}^n(x_j-\overline x)}{\sqrt{\sum_{j=1}^n(y_j-\overline y)}}} \qquad \text{mit }\, \tilde x_j = x_j - \overline x\,\text{ und }\, \tilde y_j = y_j - \overline y$$

Dasselbe in Einzelschritten:

1. Zur Vorbereitung berechnen wir die Mittelwerte der Vektoren:

$$ \overline x = \frac{1}{n}\sum_{j=1}^n x_j \qquad\text{und}\qquad \overline y = \frac{1}{n}\sum_{j=1}^n y_j$$

2. Dann "zentrieren" wir die Daten, indem wir die Mittelwerte abziehen

$$ \tilde x_j = x_j - \overline x,\qquad \text{und}\qquad \tilde y_j = y_j - \overline y.$$
3. Die zentrierten Daten haben jetzt die Mittelwerte 0. Nun berechnen wir die Summe der Produkte der Wertepaare:

$$ \text{Produktsumme} = \sum_{j=1}^n \tilde x_j \tilde y_j $$

Beachte, wie die Summe davon abhängt, ob die Wertepaare, die wir multiplizieren, dasselbe Vorzeichen haben oder nicht.

Wenn wir die Produktsumme durch $n$ teilen, erhalten wir den Mittelwert der Produkte, genannt die Kovarianz. 

Eine hohe Kovarianz bedeutet dass ein Gen meistens in beiden Proben hoch oder in beiden Proben niedrig ist, so dass das Produkt oft positiv ist.

Wann ist eine Kovarianz hoch?

Wenn $x$ und $y$ gleich sind, sind sie perfekt korreliert. Dann ist die Produktsumme $\sum_j \tilde x_j^2=\sum_j \tilde y_j^2$. Es scheint Sinn zu machen, den geometrischen Mittelwert dieser beiden Werte als Vergleichs-Maßstab zu nehmen, um zu sehen, ob die Kovarianz hoch ist:

WIr vergleichen $\sum_{j=1}^n \tilde x_j \tilde y_j$ mit $\sum_{j=1}^n \tilde x_j^2$ und $\sum_{j=1}^n \tilde y_j^2$, wie folgt:

$$ \text{Pearsons Korrelationskoeffizient} =  \frac{ \sum_{j=1}^n \tilde x_j \tilde y_j }{\sqrt{ \left(\sum_{j=1}^n \tilde x_j^2\right) \left(\sum_{j=1}^n \tilde y_j^2\right) }} $$
Dieser Wert ist stes zwischen  -1 und 1.

Beachte aber: "Anscombe's Quartett" -- Diese vier Beispiele haben alle den gleichen Korrelationskoeffizienten:

![](https://upload.wikimedia.org/wikipedia/commons/e/ec/Anscombe%27s_quartet_3.svg)
(Bild: Wikipedia)

Zurück zu unseren Daten:

```{r}
cor( countMatrix[,"7IGMY"], countMatrix[,"7IGP6"] )
```

Wir berechnen das nun in Einzelschritten:

Was sind die Mittelwerte $\overline x$ und $\overline y$?

```{r}
mean( countMatrix[,"7IGMY"] )
mean( countMatrix[,"7IGP6"] )
```

Wir zeichnen die Mittelwerte ein:

```{r echo=FALSE}
plot( 
  asinh( countMatrix[,"7IGMY"] ), 
  asinh( countMatrix[,"7IGP6"] ), 
  cex=.1, asp=1, col=adjustcolor("black",.1), xaxt="n", yaxt="n",
  xlab = "GTEx sample 7IGMY", ylab = "GTEx sample 7IGP6" )
axis( 1, asinh( c( 0, 10^(0:7)) ), c( 0, 10^(0:7) ) ) 
axis( 2, asinh( c( 0, 10^(0:7)) ), c( 0, 10^(0:7) ), las=1 ) 

abline(
  v = asinh( mean( countMatrix[,"7IGMY"] ) ),
  h = asinh( mean( countMatrix[,"7IGP6"] ) ) )
```

Nun zentrieren wir die Werte und berechnen die Produkte und Quadrate

```{r}
tibble(
  gene = rownames(countMatrix),
  x = countMatrix[,"7IGMY"],
  y = countMatrix[,"7IGP6"] ) %>%
mutate( 
  x_centered = x - mean(x),
  y_centered = y - mean(y) ) %>%
mutate( 
  product = x_centered * y_centered,
  x_centered_squared = x_centered^2,
  y_centered_squared = y_centered^2 )
```

Wir beenden die Rechnung, indem wir die Summen in der Formel bilden und die Division durchführen

```{r}
tibble(
  gene = rownames(countMatrix),
  x = countMatrix[,"7IGMY"],
  y = countMatrix[,"7IGP6"] ) %>%
mutate( 
  x_centered = x - mean(x),
  y_centered = y - mean(y) ) %>%
mutate( 
  product = x_centered * y_centered,
  x_centered_squared = x_centered^2,
  y_centered_squared = y_centered^2 ) %>%    # <- bis hier genauso wie oben
summarise( 
  corrcoef = sum(product) / 
    sqrt( sum(x_centered_squared) * sum(y_centered_squared) )
)  
```

Wir betrachten nochmmal die einzelnen Summanden, und sortieren nach dem Produkt:

```{r}
tibble(
  gene = rownames(countMatrix),
  x = countMatrix[,"7IGMY"],
  y = countMatrix[,"7IGP6"] ) %>%
mutate( 
  x_centered = x - mean(x),
  y_centered = y - mean(y) ) %>%
mutate( 
  product = x_centered * y_centered,
  x_centered_squared = x_centered^2,
  y_centered_squared = y_centered^2 ) %>%
  arrange( desc(product) )
```

Was geschieht, wenn wir nur die Zeilen mit den 100 höchsten Werten verwenden?

```{r}
tibble(
  gene = rownames(countMatrix),
  x = countMatrix[,"7IGMY"],
  y = countMatrix[,"7IGP6"] ) %>%
mutate( 
  x_centered = x - mean(x),
  y_centered = y - mean(y) ) %>%
mutate( 
  product = x_centered * y_centered,
  x_centered_squared = x_centered^2,
  y_centered_squared = y_centered^2 ) %>%   # <-- bis hier wie zuvor
arrange( desc(product) )  %>%               # <-- sortiere nach Produkt-Wert
head( 100 ) %>%                             # <-- verwende nur die 100 ersten (höchsten) Werte
summarise(                                  # <-- und weiter wie bisher
  corrcoef = sum(product) / 
    sqrt( sum(x_centered_squared) * sum(y_centered_squared) )
)  
```

Wir erhalten fast genau deselben Wert wie zuvor! Der Wert wird also fast nur von den höchst-exprimierten Genen bestimmt. Der Großteil unserer Daten hat kaum Einfluß auf das Ergebnis. Das ist nicht gut.

Das Problem hier ist "Heteroskedastizität": bei stark exprimierten Genen sind nicht nur die absoluten Werte groß, sondern auch die Differenzen zwischen den Proben. Dies erkennt man gut wie folgt:

Wir berechnen Mittelwert und Standardabweichung für alle Gene in unserer Datenmatrix und plotten dies

```{r}
plot( 
  x = rowMeans( countMatrix ),
  y = genefilter::rowSds( countMatrix ),
  pch = "." )
```
(Hier habe ich Base-R-Plotting statt ggplot verwendet.)

Dasselbe nochmal, mit logarithmischen Achsen
```{r}
plot( 
  x = rowMeans( countMatrix ),
  y = genefilter::rowSds( countMatrix ),
  pch = ".", log="xy" )
```

Die Standardabweichung variert über 6 Größenordnungen: Die Gene rechts oben haben fast eine Million so viel Einfluß auf den Korrelationskoeffizienten wie die Gene links unten

Vielleich hilft es, den Logarithmus zu nehmen? Wir verwenden hier "log1p":

$$ \mathtt{log1p}(x) = \ln( 1 + x ) $$

```{r echo=FALSE}
plot( x=0:100, y=log1p(0:100), type="l" )
```

Wir nehmen erst den Logarithmus, dann berechnen wir Mittelwert und Standardabweichung

```{r}
plot( 
  x = rowMeans( log1p(countMatrix) ),
  y = genefilter::rowSds( log1p(countMatrix) ),
  pch = ".", log="y", col=adjustcolor("black",.3) )
```
Viel besser: Jetzt variiert die Standardabweichung nur noch über eine Größenordnung.

So eine Transformation nennt man eine "varianz-stabilisierende Transformation". Sie hilft, sicherzustellen, dass alle Gene inigermaßen gleichermaßen Einfluß auf Ergebnisse haben.

Wir berechnen nochmal die beiden Korrelationskoeffzienten von oben, nun aber nachdem wir die Daten log-transformiert haben:

```{r}
cor( log1p( countMatrix[,"7IGMY"] ), log1p( countMatrix[,"7IGP6"] ) )
cor( log1p( countMatrix[,"7IGMY"] ), log1p( countMatrix[,"5EGHI"] ) )
```

Wir können auch die Korrelationskoeffizienten für alle Paare von allen Proben so berechnen:
Wenn man der `cor`-Funktion eine Matrix gibt, berechnet sie den Korrelationskoeffizienten jeder Spalte gegen jede andere Spalte.

```{r}
cor( log1p( countMatrix ) ) -> corrMatrix

corrMatrix[ 1:8, 1:8 ]
```

Anstatt die Zahlen anzusehen, ist es hilfreich, die Matrix als "Heatmap" zu visualisieren:

```{r fig.height=10}
image( corrMatrix, asp=1 )
```

Der folgende, etwas kompliziertere, Befehl kann das etwas schöner:

```{r }
sampleTable %>% column_to_rownames( "sample_id" ) %>%
  as.data.frame %>% `[`( , "SMTSD", drop=FALSE ) -> a
  
pheatmap::pheatmap(
  corrMatrix,
  cluster_rows=FALSE, cluster_cols=FALSE,
  annotation_row = a, fontsize=7 )
```

So eine Heatmap wird übersichtlicher, wenn man die Proben geeignet sortiert, z.B. so dass Proben vom selben Gewebe (Spalte "SMTSD" in der Proben-Tabelle) nebeneinander liegen:

```{r}
o <- order( sampleTable$SMTSD )

pheatmap::pheatmap(
  corrMatrix[o,o],
  cluster_rows=FALSE, cluster_cols=FALSE,
  annotation_row = a[o,,drop=FALSE], fontsize=7 )
```

Es hilft, mit verschiedenen Farbskalen zu experimentieren. Die Viridis-Skalen sind darauf optimiert, optisch gleichmäßige Farbverläufe zu erreichen:

```{r}
o <- order( sampleTable$SMTSD )

pheatmap::pheatmap(
  corrMatrix[o,o],
  cluster_rows=FALSE, cluster_cols=FALSE,
  annotation_row = a[o,,drop=FALSE], fontsize=7,
  color = viridis::plasma(100) )
```

Anstatt die Proben-Annotation zu verwenden, um die Proben anzuordnen, kann man auch Proben nebeneinander setzten lassen, die stark korreliert sind. Die "hclust"-Funktion findet so eine Anordnung:

```{r}
cl = hclust( as.dist( 1-corrMatrix ) )

pheatmap::pheatmap(
  corrMatrix,
  cluster_rows=cl, cluster_cols=cl,
  annotation_row = a, fontsize=7,
  color = viridis::plasma(100) )
```

Die Linien am Rand sind sogenannte "Dendrogramme" (oder: Cluster-Bäume)

Wie wurden sie erstellt?

## Hierarchisches Clustering
(auch genannt: agglomoratives Clustering)

Gegeben: Objekte (hier: Proben) und eine Distanzmatrix (hier: Korrelationskoeffizienten zwischen Proben)

Initialisierung: Jedes Objekt bildet einen "Cluster"

Wiederhole folgendes, bis alle Objekte in einem großen CLuster liegen:

- Finde die zwei ähnlichsten Cluster und fasse Sie zu einem größeren Cluster zusammen.

Das Dendrogramm beschreibt, wie die Objekte zu Clustern zusammengefasst wurden.

Die Länge der "Äste" gibt den Abstand der vereinigten Cluster wieder:

```{r}
plot( hclust( as.dist( 1-corrMatrix ), method="complete" ), cex=.6 )
```

Wie bestimmt man die Ähnlichkeit zweier CLuster?

- Wenn beide Cluster einzelne Objekte sind, schaut man in die Distanz-Matrix (hier: Distanz = 1 - Korrelation)
- Wenn die CLuster jeweils mehrere Objekte enthalten, gibt es verschiedene Möglichkeiten. Man betrachtet die Abstände jedes Objekts im ersten CLuster zu jedem Objekt im zweiten Cluster uns nimmt
  - den kleinsten Wert ("single linkage")
  - den größten Wert ("complete linkage") -- hier verwendet
  - den Mittelwert ("average linkage")
oder man berechnet, wann immer man zwei Cluster vereinigt, einen neuen Expressions-Vektor, indem man für jedes Gen den Mittelwert der transformierten Werte berechnet. Auch hier gibt es mehrere Möglichkeiten.


## Medians

Dat GTex-Projekt bietet eine Matrix an mit den Median-Expressionswerten für jedes Gewebe. Hier ist die Matrix `GTEx_Analysis_2017-06-05_v8_RNASeQCv1.1.9_gene_median_tpm.gct.gz`, schon leicht vorbereitet:

```{r}
dim( tissueMedians )

tissueMedians[1:5,1:5]
```

Auch hier können wir die Korrelation zwischen jedem Paar an Geweben errechen, und dies als Input zum hierarchischen CLustern verwenden:

```{r fig.height=12,fig.width=12}
cor( log1p( tissueMedians ) ) -> tissueCorrMatrix

tcl <- hclust( as.dist( 1-tissueCorrMatrix ) )
pheatmap::pheatmap( tissueCorrMatrix, cluster_rows=tcl, cluster_cols=tcl  )
```
