## Hausaufgaben zur 7. Vorlesung
### mit Lösungen

```{r include=FALSE}
knitr::opts_chunk$set(rows.print=25)
```

```{r message=FALSE,warning=FALSE}
library( tidyverse )
```

Für diese Hausaufgaben verwenden wir dieselben Beispiel-Daten wie in der Vorlesung. Laden Sie die Daten [hier](https://simon-anders.github.io/EDSB_Vorlesung/L7/L7_gtex_example_data.rds) herunter.

Mit dem `load`-Befehl können wir so eine RDS (R Data Set) -Datei laden:

```{r message=FALSE,warning=FALSE}
load( "L7_gtex_example_data.rds" )
```

Die Datei enthält drei Variablen

```{r}
ls()
```

Wir sehen uns die Variable `tissueMedians` an:

```{r}
str( tissueMedians )
```

Wir sehen, dass es eine Datenmatrix ist mit 56200 Zeilen und 54 Spalten.

Hier ist die linke obere Ecke der Matrix

```{r}
tissueMedians[ 1:5, 1:5 ]
```

**Aufgabe:** Dies ist, leicht abgeändert, die Datei `GTEx_Analysis_2017-06-05_v8_RNASeQCv1.1.9_gene_median_tpm.gct.gz` von https://gtexportal.org/home/datasets. Lesen Sie dort nach, was *genau* die Werte in der Matrix bedeuten. Was ist die Einheit? Wie wurden sie erstellt?

**Antwort**: Die Einheit ist "TPM", d.h. "transcript per million": Die Anzahl der Reads, die auf das Gen aliniert wurden, wird durch die Gesamt-Zahl an Reads für die Probe genommen, und dann mit 1 Million multipliziert. Für jedes Gewebe gibt es mehrere Proben; angegeben ist hier der Median der TPM-Werte aller Proben für ein Gewebe.

Das "pheatmap"-Paket enthält die Funktion `pheatmap`, mit der wir uns die ersten 50 Zeilen der Matrix als Heatmap anzeigen lassen können. (Falls das `pheatmap`-Paket auf ihrem Computer nicht installiert ist, verwenden Sie den Befehl `install.packages( "pheatmap" )` um es herunter zu laden und automatisch zu installieren.)

```{r fig.height=13,fig.width=8}
library( pheatmap )
pheatmap( log2( 1 + tissueMedians[1:50,] ) )
```

**Aufgabe**: Wieso habe ich im Aufruf der Heatmap-Funktion oben den Logarithmus (`log2`) genommen? Was geschieht, wenn man die Matrix direkt als Heatmap plottet, ohne sie zu logarithmieren? Warum das "1+"? Was geschieht, wenn man dies weg lässt?

**Antwort (Beginn)**

Ohne Logarithmus dieht die Heatmap wie folgt aus:

```{r fig.height=13,fig.width=8}
pheatmap( tissueMedians[1:50,] )
```

Nun sind all Gene, bis auf die zwei stqrksten, einheitlich dunkelblau. Erst der Logarithmus bringt Strukturen hervor. Denn die Gene, die mit Logarithmus hellblaub bis gelb sind, haben log2-Werte von 4 bis 6, als Werte von 2^4=16 bis 2^64. AUf einer lineare Skala verschwinden so kleine Zahlen ganz unten, auf einer logarithmischen sieht man sie. Der Logarithmius hilft uns also, über mehrere Größenordnungen zu vergleichen.

Das "+1" ist wichtig, weil viele Werte 0 sind, und log(0) = -unendlich. Unendlich können wir aber schlecht eine Farbe zuordnen. Das +1 verschiebt zwar alles etwas, macht es aber besser ekennbar.

**Antwort (Ende)**

Die 50 ersten Gene waren nicht sehr interessant, da sie sich zwischen den Geweben kaum unterscheiden. Wir sollten lieber 50 Gene finden, die sich stark von Gewebe zu Gewebe unterscheiden. Dazu könnten wir für jedes Gen die *Varianz* über alle Gewebe berechnen. Hier ist eine Möglichkeit, dies zu tun:

```{r}
apply( log2( 1+tissueMedians ), 1, var ) %>% head
```

Den `apply`-Befehl haben wir aber bisher nie besprochen. Zur Übung verwenden wir daher, für denselben Zweck, die Tidyverse-Funktionen, die wir kennen (auch wenn das deutlich umständlicher ist).

**Aufgabe**: Finden Sie dennoch (vielleicht durch googlen) heraus, was die `apply`-Funktion macht. Was bedeutet die "1" vor "var"?

**Antwort**: Apply wendet die Funktion `var` auf jede Zeile der Matrix `log2(1+tissueMedians)` an, und jede Zeile entspricht einem Gen: wir erhaltenb also für jedes Gen die Varianz über alle Spalten (Gewebe). Die "1" als zweiter Parameter bedeutet das `var` auf jede Zeile angewendet werden soll, eine "2" bedeutet: auf jede Spalte.


Um Tidyverse zu verwenden, wandeln wir die Matrix zunächst in eine Tidyverse-Tabelle ("tibble") um, wie folgt:

```{r}
tissueMedians %>% as_tibble( rownames = "gene" )
```

Die ist eine "breite" Tabelle, wir wollen aber eine "lange" Tabelle, wie im folgenden:

```{r echo=FALSE}
tissueMedians %>% 
as_tibble( rownames = "gene" ) %>%
gather( tissue, tpm, -gene ) -> longTable

longTable
```

**Aufgabe:** Mit welchem Tidyverse-Verb kommen Sie von der breiten zur langen Tabelle? Probieren Sie das in Ihrer eigenen R-Sitzung aus.

**Antwort (Beginn)**
Von einer breiten zu einer langen Tabelle kommt man mit `gather`, wie oben gezeigt. Die Frage hätte lauten sollen: wie kommt man von einer langen zu einer breiten Tabelle.

Dazu verwendet mand as "Gegenteil" von `gather`: `spread`:

```{r}
longTable %>%
spread( tissue, tpm )
```
**Antwort (Ende)**

Nun möchten wir für jedes Gen Mittelwert und Varianz bestimmen, d.h., wir suchen die folgende Tabelle:

```{r echo=FALSE}
longTable %>%
group_by( gene ) %>%
summarise(
  mean = mean( log2( 1 + tpm ) ),
  var = var( log2( 1 + tpm ) ) ) %>%
arrange( desc(var) ) -> gene_means_and_vars

gene_means_and_vars
```

**Aufgabe:** Gemeinerweise habe ich schon wieder den R-Code ausgeblendet, mit dem ich diese Tabelle erzeugt habe. Können Sie den Code selbst rekonstruieren? Die Tabelle sollte nach Varianz absteigend sortiert sein.

**Antwort:** Hier ist der Code:
```r
longTable %>%
group_by( gene ) %>%
summarise(
  mean = mean( log2( 1 + tpm ) ),
  var = var( log2( 1 + tpm ) ) ) %>%
arrange( desc(var) ) -> gene_means_and_vars
```

**Aufgabe:** Erzeugen Sie auch den zugehörigen Plot:

```{r echo=FALSE}
gene_means_and_vars %>%
ggplot + geom_point( aes( x = mean, y = var ), size=.3, alpha=.4 )
```

**Antwort**: Hier ist der Code, der den Plot erzeugt.
```r
gene_means_and_vars %>%
ggplot + geom_point( aes( x = mean, y = var ), size=.3, alpha=.4 )
```

**Aufgabe:** Nun möchte ich die Namen der 80 Gene mit der höchsten Varianz finden, d.h. aus der Tabelle die ersten 80 Zeilen, und nur die Spalte "gene" herausziehen. Wie geht das?

**Antwort**: Wir benutzen `head`:

```{r}
gene_means_and_vars %>%
head( 80 ) %>%
pull( gene ) -> highly_variable_genes
```

**Ersatzlösung** Falls Ihnen die letzten beiden Schritte nicht gelungen sind, kopieren Sie einfach den folgenden Code, um die Liste hoch-variabler Gene in Ihre R-Sitzung zu bekommen:

```{r echo=FALSE}
dump( "highly_variable_genes", file="" )
```

Nun können wir die Heatmap plotten:

```{r fig.height=13, fig.width=8}
pheatmap( log2( 1 + tissueMedians[highly_variable_genes,] ) )
```

Oft ist es hilfreich, nicht den absoluten Wert der Expression eines Gens für jedes Gewebe zu sehen, sondern, ob das Gen in dem Gewebe stärker oder schwächer als in den anderen Geweben exprimiert wird. Dazu hilft es, für jedes Gen, den Median (oder den Mittelwert) über alle Gewebe zu bestimmen und ihn abzuziehen. 

```{r include=FALSE}
longTable %>%
filter( gene %in% highly_variable_genes ) %>%
mutate( expr = log2( 1 + tpm ) ) %>%
group_by( gene ) %>%
mutate( diff = expr - median(expr) ) %>%
select( gene, tissue, diff ) %>%
spread( tissue, diff ) %>%
column_to_rownames( "gene" ) %>%
as.matrix -> diffMatrix
```

```{r}
diffMatrix[1:5,1:5]
```

Hier eine Heatmap dieser Matrix. 

```{r, fig.height=13,fig.width=7}
pheatmap( diffMatrix, 
  fontsize=7,
  breaks=seq(-10,10,length.out=100), 
  color=colorRampPalette(c("blue","white","red"))(100) )
```

**Aufgabe**: Versuchen Sie, die Matrix `diffMatrix` selbst zu erstellen. Es gibt zwei Möglichkeiten: Entweder, Sie benutzen die `apply`-Funktion, um für jede Zeile den Median zu finden und abzuziehen. Oder, Sie verwenden Tidyverse.

Der zweite Weg ist etwas umständlich, aber eine gute Übung. Hier eine "Roadmap". Jeder Bulletpoint ist ein Tidyverse-Verb

- Beginnen Sie mit der "langen" Tabelle von oben.
- Filtern Sie die Tabelle um nur die Gene aus `highly_variable_genes` zu behalten
- Ersetzen Sie die `tpm`-Werte durch `log2( 1 + tpm )`
- Gruppieren Sie die Zeilen nach Genen
- Für jedes Gen ziehen Sie von den logarithmierten Expressionswerten deren Median ab
- Nun entfernen Sie alle Spalten, die wir nicht mehr brauchen und
- wandeln die "lange" Tabelle wieder in eine "breite" Tabelle um
- Nun müssen wir zuletzt die breite Tidyverse-Tabelle wieder in eine Matrix umwandeln, da `pheatmap` mit Tidyverse-Tabellen nicht zurechtkommt. Dazu verwenden Sie: `breite_tabelle %>% column_to_rownames( "gene" ) %>% as.matrix`

**Antwort (Beginn)**
Hier ist der Code mit Tidyverse

```r
longTable %>%
filter( gene %in% highly_variable_genes ) %>%
mutate( expr = log2( 1 + tpm ) ) %>%
group_by( gene ) %>%
mutate( diff = expr - median(expr) ) %>%
select( gene, tissue, diff ) %>%
spread( tissue, diff ) %>%
column_to_rownames( "gene" ) %>%
as.matrix -> diffMatrix
```
Führen Sie den Code Zeile für Zeile aus, um ihn zu verstehen.

Und hier dasselbe mit `apply`:

```{r}
apply( log2( 1+tissueMedians ), 1, function(x) x - median(x) ) %>% t -> diffMatrix
```

Deutlich kürzer, aber schwierig zu verstehen (besonders, weil wir `function` nicht durchgenommen haben)

**Antwort (Ende)**

Nun können wir die Heatmap etwas ansehen.

**Aufgabe**: Oft sind ähnliche Gewebe nun nebeneinander angeordnet, zum Beispiel Nieren-Cortex neben Nieren-Medulla. Warum aber findet sich die Hypophyse neben Gesamtblut? Inwiefern ähneln sich diese Gewebe?

**Antwort**: Wenn man das Dendrogramm über der Heatmap genau betrachtet, sieht man, dass Hypophyse ("pituitary gland" auf Englisch) und Gesamtblut ("whole blood") auf verschiedenen Ästen liegen. Dass sie nebeneinader liegen, hat also wenig zu bedeuten.

**Aufgabe**: Welche Gene sind typisch für die Leber und da stärker als überall sonst? Sehen Sie im [Human Protein Atlas](https://www.proteinatlas.org/), wo die von diesen Genen exprimierten Proteine gefunden wurden. Passt das zusammen? Schlagen Sie auch nach, was über die Funktion dieser Gene bekannt ist.

**Antwort**: In der Heatmap fällt nur ADH1B und SAA1 auf. Unten werden wir aber deytlich mehr Gene finden.


**Aufgabe** All die "IGK..."-Gene sind stark miteinander korreliert. Warum? Was unterscheidet die Gewebe, in denen sie rot erscheinen, von denen, in denen sie blau sind? 

**Antwort** IGK steht für Immunoglobulin Kappa. Ig-kappa und Ig-lambda sind die zwei Typen von leichten Ketten, die zusammen mit den schweren Ketten die Immunoglobuline (Antikörper) bilden. Die verschiedenen IGK-Gene sind die Bestandteile, aus denen die Kappa-Ketten bei der [somatischen Rekombination](https://de.wikipedia.org/wiki/V%28D%29J-Rekombination) zusammengesetzt werden, um verschiedene Antikörper zu formern. Die roten Gewebe sind also solche, die besonders viele Immunzellen enthalten.

**Aufgabe** Gibt es noch mehr Gene, die in der Leber viel stärker als in den anderen Geweben exprimiert sind? Finden Sie alle Gene, für die die Expression in der Leber mindestens viermal so hoch ist wie in allen anderen Geweben.

**Antwort**: Die folgenden Hinweise fanden sich schon in der Aufgabenstellung, aber ohne R-Code. Nun ist der R-Code eingeblendet.

Es gibt verscheidene Möglichkeiten, diese (nicht ganz einfache) Aufgabe zu lösen. Eine wäre, zunächst eine Tabelle mit nur den Leber-Expressionswerten zu erstellen

```{r}
longTable %>%
mutate( liver_expr = log2( 1 + tpm ) ) %>%
filter( tissue == "Liver" ) %>%
select( -tissue, -tpm ) -> liverOnlyTable

liverOnlyTable
```

Dann eine Tabelle mit allen Werten, ausser denen der Leber. Dann können wir mit `group_by`, `summerize` und `max` die Maxiuma finden

```{r}
longTable %>%
mutate( expr = log2( 1 + tpm ) ) %>%
filter( tissue != "Liver" ) %>%
group_by( gene ) %>%
summarise( max = max(expr) ) -> NonLiverMaxTable

NonLiverMaxTable
```
Nun verbinden wir die beiden Tabllen mit `left_join` und filtern auf die Zeilen, wo `expr` in Leber mehr als 2 Log2-Einheiten größer (also, mindestens 4-mal so groß vor dem `log2`) ist als `max` in der anderen Tabelle

```{r}
left_join( liverOnlyTable, NonLiverMaxTable, by="gene" ) %>%
arrange( desc( liver_expr - max ) ) %>%
filter( liver_expr - max > 2 ) 
```

In der Vorlesung haben wir bisher immer nur Tidyverse verwendet, weil dies relativ einfach zu erlernen ist, und wir so nur eines der verschiedenen "Formen" von R lernen müssen. Allerdings ist Tidyverse zwar flexibel, aber dafür oft umständlich. Deshalb sei der Vollständigkeit halber erwähnt, dass sich die letzte Aufgabe auch mit deutlich weniger Zeilen lösen lässt, wenn man "traditionelles" R kann:

```{r}
apply( 
  log2( 1 + tissueMedians[ , colnames(tissueMedians) != "Liver" ] ), 
  1, max ) -> nonLiverMaxVector

log2( 1 + tissueMedians[ , "Liver" ] ) - nonLiverMaxVector -> diffsToMax
  
sort( diffsToMax[ diffsToMax > 1 ], decreasing=TRUE ) %>% head(30)
```


<!-- Default Statcounter code for anders-biostat.github.io
https://anders-biostat.github.io -->
<script type="text/javascript">
var sc_project=11967766; 
var sc_invisible=1; 
var sc_security="4f345b9a"; 
</script>
<script type="text/javascript"
src="https://www.statcounter.com/counter/counter.js"
async></script>
<noscript><div class="statcounter"><a title="Web Analytics"
href="https://statcounter.com/" target="_blank"><img
class="statcounter"
src="https://c.statcounter.com/11967766/0/4f345b9a/1/"
alt="Web Analytics"></a></div></noscript>
<!-- End of Statcounter Code -->
